【裁判字號】    96,訴,1113
【裁判日期】    970418
【裁判案由】    損害賠償
【裁判全文】
臺灣士林地方法院民事判決              96年度訴字第1113號
原      告  甲○○
                        2樓
被      告  乙○○
                      郵寄：內.
訴訟代理人  丙○○
                      郵寄：內.
上列當事人間因偽造文書等案件提起附帶民事訴訟請求損害賠償
事件，經本院刑事庭移送前來（95年度附民字第167 號），本院
於民國97年3 月17日言詞辯論終結，判決如下：
    主      文
被告應給付原告新台幣伍拾萬玖仟元，及自民國九十五年十二月
五日起至清償日止，按年息百分之五計算之利息。
原告其餘之訴駁回。
訴訟費用新台幣伍仟陸佰貳拾元應由被告負擔新台幣伍仟伍佰元
，餘新台幣壹佰貳拾元由原告負擔。
原告假執行之聲請駁回。
    事實及理由
一、按因犯罪而受損害之人，於刑事訴訟程序固得附帶提起民事
    訴訟，對於被告請求回復其損害，但其請求回復之損害，以
    被訴犯罪事實所生之損害為限，否則縱令得依其他事由，提
    起民事訴訟，亦不得於刑事訴訟程序附帶為此請求（最高法
    院60年臺上字第633 號判例參照）。查本件被告乙○○刑事
    案件被訴之犯罪事實，與本件原告請求有關之部分（即關於
    會員陳秋琳部分），僅限於民國91年5 月10日冒用會員陳秋
    琳之署名書寫標單，向陳秋琳詐得新台幣（下同）1 萬元之
    會款，及於92年2 月10日冒用會員蔡瑞瓊之署名書寫標單，
    向陳秋琳詐得1 萬元之會款，另於93年11月10日冒用會員鄭
    玉齡之署名書寫標單，向陳秋琳詐得1 萬元之會款，並不及
    於原告所主張之其他會款金額，則依前開說明，就該非屬被
    訴犯罪事實所生之損害部分，即不得於刑事訴訟程序附帶而
    為請求。惟按，訴狀送達後，原告不得將原訴變更或追加他
    訴，但請求之基礎事實同一者，不在此限，民事訴訟法第
    255 條第1 項第2 款亦有明文。查本件原告起訴時僅以侵權
    行為損害賠償請求權為其請求依據，嗣於本件移送至民事庭
    審理後，復追加以民法第709 條之9 之規定作為其請求權基
    礎，並已依法繳納裁判費，且該追加之訴與原訴之主要爭點
    均相同，相關訴訟及證據資料亦可繼續援用，應屬同一基礎
    事實，揆諸前揭法條規定，其所為訴之追加，自可准許，先
    予敘明。
二、原告起訴主張：被告乙○○前於90年10月10日邀集原告及其
    女兒陳秋琳等人成立合會，含會首共62會份，每會份會款金
    額為1 萬元，定每月10日13時於陽明醫院5A護理站開標，採
    外標制，出標金額最低為1 千元，然被告竟先後偽造陳秋琳
    、蔡瑞瓊、鄭玉齡等人之署押冒標會款，向陳秋琳詐取合會
    金，且於94年2 月間宣布倒會，使陳秋琳受有會款及標息之
    損失，則陳秋琳自得依侵權行為及合會之法律關係，請求被
    告返還已繳交之會款及及標息，或給付剩餘各期之會款。又
    陳秋琳業將其對被告之債權讓與原告，為此，爰依侵權行為
    及合會之法律關係，請求被告給付原告517,500 元及其法定
    遲延利息等語。並聲明：(一)被告應給付原告517,500 元，及
    自起訴狀繕本送達翌日起至清償日止，按年息5%計算之利息
    。(二)請依職權宣告假執行。
三、被告則以：(一)被告並無任何冒標之行為，故無侵權行為可言
    。(二)原告本身尚有參加1 會，且為死會，故其請求之金額中
    應扣除原告死會部分所應繳之會款258,300 元，原告請求之
    金額並不正確等語，資為抗辯。並聲明：(一)原告之訴及假執
    行之聲請均駁回。(二)如受不利判決，願供擔保，請准宣告免
    為假執行。
四、原告主張被告於90年10月10日邀集原告及其女兒陳秋琳等人
    為會員成立合會，含會首共62會份，每會份會款金額為1萬
    元，採外標制，又系爭合會於94年2 月間倒會，陳秋琳業已
    繳交40期共計40萬元之會款，且將其對被告之債權讓與原告
    等情，業據其提出互助會單、債權讓與書等（本院卷第17、
    34頁）為證，且為被告所不爭執，又上開債權讓與書業經本
    院連同原告96年12月10日民事陳報狀送達予被告，亦有送達
    回證1 件在卷可憑（本院卷第46頁），則原告前開主張自堪
    信為真實。
五、按因故意或過失，不法侵害他人權利者，負損害賠償責任，
    民法第184 條第1 項前段定有明文。又關於侵權行為損害賠
    償之請求權，以實際受有損害為成立要件，本件被告以偽造
    標單，佯稱有會員得標之方式，詐取會員所繳交扣除得標標
    金後之會款，實際既無會員得標，該得標標金並非真實存在
    ，自無認係會員所失之利益，會員對該冒標之標息即不得請
    求會首賠償（最高法院88年台上字第919 號判決意旨參照）
    。本件原告主張被告先後於91年5 月10日、92年2 月10日、
    93 年11 月10日偽造會員陳秋琳、蔡瑞瓊、鄭玉齡之署名書
    寫標單而冒標會款等節，雖為被告所否認，並辯稱均為借標
    云云，然查：有關被告曾於91年5 月10日、92年2 月10日偽
    造會員陳秋琳、蔡瑞瓊之署名書寫標單而冒標會款之事實，
    業經原告及蔡瑞瓊於台灣士林地方法院檢察署94年度偵緝字
    第932 號偵查案件及本院95年度訴字第881 號刑事案件中指
    證明確（見94年度偵緝字第932 號偵查卷第31、32頁及95年
    度訴字第881 號刑事卷第21-22 、116-119 頁），且被告於
    上開刑事案件中，就此部分之犯罪事實亦坦承不諱（見95年
    度訴字第881 號刑事卷第115 、116 、233 、242 、244 頁
    ），其於本件翻異前詞，辯稱並無冒標情事，顯無可採。至
    被告冒標會員鄭玉齡會份部分，查鄭玉齡除參加系爭合會1
    會外，另有參加由被告擔任會首於91年5 月1 日所召集之合
    會2 會，又上開合會每月活會會款均為1 萬元，而鄭玉齡自
    93年2 月10日、同年4 月1 日、5 月3 日、6 月3 日、7 月
    2 日、9 月2 日、10月4 日、11月2 日、12月2 日及94年1
    月4 日均各無摺存入3 萬元至被告之000000000000號帳戶等
    情，有無摺存入收款存根影本10張附於前開偵查卷宗可資佐
    證（見94偵字第7542號偵查卷第17 -20頁），顯見鄭玉齡至
    系爭合會結束前均係以活會會員自居，而繳納未附加利息之
    活會會款予被告，甚為明確；且若被告果係向會員鄭玉齡借
    標，則在合會金均由被告取走之情況下，自應由被告負責支
    付其後之死會會款，始符常情，豈有由鄭玉齡持續支付活會
    會款之理？是被告辯稱係向鄭玉齡借標云云，亦難採信。從
    而，被告確有於前揭時間，以冒標會員陳秋琳、蔡瑞瓊、鄭
    玉齡等人會份之不法方式，向陳秋琳詐取會款每次各1 萬元
    之情事，應堪認定，揆諸前揭法條規定及說明，原告請求被
    告賠償其3 萬元之會款損害，自於法有據；至有關請求被告
    賠償該冒標之標息部分，則乏依據，無從准許。
六、再按，因會首破產、逃匿或有其他事由致合會不能繼續進行
    時，會首及已得標會員應給付之各期會款，應於每屆標會期
    日平均交付於未得標之會員。但另有約定者，依其約定。會
    首就已得標會員依前項規定應給付之各期會款，負連帶責任
    。會首或已得標會員依第1 項規定應平均交付於未得標會員
    之會款遲延給付，其遲付之數額已達兩期之總額時，該未得
    標會員得請求其給付全部會款，民法第709 條之9 第1 至3
    項定有明文。查本件合會業於94年2 月間停會，且被告與其
    他已得標會員並未於每屆標會期日將應付之各期會款按比例
    交付於未得標之陳秋琳等情，均為被告所不爭執，則依前開
    規定，原告自得請求被告就其與其他已得標會員應給付之各
    期會款，負連帶給付之責。又系爭合會於停會時，已得標會
    員應為37人（已進行40會，但其中3 會為冒標），未得標會
    員25人（62－37＝25），且上開已得標會員每月應繳會款總
    額為479,000 元〔37×10000 ＋117500（全部標息金額，見
    本院卷第17頁）－3000（蔡瑞瓊遭冒標部分）－4000（鄭玉
    齡遭冒標部分）－1500（陳秋琳遭冒標部分）＝479000〕，
    故每位未得標會員全部應分得之會款即應為479,000 元（
    479000÷25（活會會員）×25（月）＝479000） 。
七、至被告雖辯稱原告本身亦為死會會員，且並未於停會後繳納
    會款，故應扣除該死會會款金額共258,300 元云云，惟按，
    本件原告甲○○固確為系爭合會之已得標會員，惟依民法第
    709 條之9 第1 項之規定，其給付各期會款之對象應為其他
    未得標之會員，並非會首即被告，且被告亦無先代原告向其
    他活會會員繳交會款之情事，則被告對原告自無任何得請求
    給付會款之債權存在，故其主張原告所請求之金額中應扣除
    原告本身之死會會款云云，即無可採。
八、綜上所述，原告依據侵權行為及合會之法律關係，請求被告
    給付509,000 元（30000 ＋479000＝509000），及自起訴狀
    繕本送達被告翌日即95年12月5 日起至清償日止，按年息5%
    計算之利息，為有理由，應予准許；逾此範圍之請求，則屬
    乏據，應予駁回。又本件並不符民事訴訟法第389 條第1項
    各款所定應依職權宣告假執行之要件，且原告亦未釋明在判
    決確定前不為執行，有何恐受難於抵償或難於計算之損害之
    情事，或陳明可預供擔保以代前揭釋明，則其聲請本院依職
    權宣告假執行，自無可准許，應予駁回。
九、本件訴訟費用額確定為5,620 元，並應由被告負擔5,500 元
    ，原告負擔120 元，爰併諭知如主文第2 項所示。
十、本件判決基礎已臻明確，兩造其餘攻防方法及訴訟資料經本
    院斟酌後，核與判決結果不生影響，故不另一一論述，併此
    敘明。
十一、據上論結，原告之訴為一部有理由，一部無理由，依民事
      訴訟法第79條、第87條第1 項判決如主文。
中    華    民    國    97    年    4     月    18    日
                  民事第一庭法  官  馬傲霜
以上正本係照原本作成。
如對本判決上訴須於判決送達後20日內向本院提出上訴狀。
中    華    民    國    97    年    4     月    18    日
                            書記官  許秋莉


司法院資訊處製作；財團法人民間司法改革基金會備份。
